---
title: "Projekt Zaliczeniowy"
author: "Patryk Bielski"
date: '2022-06-12'
output: ioslides_presentation

---
```{r setup, include=FALSE}
knitr::opts_chunk$set(echo = FALSE)
```
## Dane
Dane 'Red Wine Quality'
P. Cortez, A. Cerdeira, F. Almeida, T. Matos and J. Reis. 
Modeling wine preferences by data mining from physicochemical properties. In Decision Support Systems, Elsevier, 47(4):547-553, 2009.

Dane wczytywane są bezpośrednio ze storny, jednak załączam dodatkowe pliki z danymi.
```{r }
redWineDane<-read.csv("https://archive.ics.uci.edu/ml/machine-learning-databases/wine-quality/winequality-red.csv", sep = ";")
head(redWineDane)
```
```{r}
whiteWineDane<-read.csv("https://archive.ics.uci.edu/ml/machine-learning-databases/wine-quality/winequality-white.csv", sep=";")
head(whiteWineDane)
```
## Miary pozycyjne
minimalna i maksymalna wartość zawartości cukru
```{r }
r<-redWineDane$residual.sugar
w<-whiteWineDane$residual.sugar
min(r);max(r)
min(w);max(w)
```
średnia (red wine)

```{r}
mean(r) 
```
średnia (white wine)

```{r}
mean(w) 
```

## Miary pozycyjne (2)
mediana (red wine)
```{r}
median(r)
```
mediana (white wine)
```{r}
median(w)
```
kwartyle (red wine)
```{r}
quantile(r)
```
kwartyle (white wine)
```{r}
quantile(w)
```


## Miary rozproszenia (1)

-rozstęp (red wine)
```{r}
max(r)-min(r)
```
-rozstęp (white wine)
```{r}
max(w)-min(w)
```

-roztęp międzykwartalny (red wine)
```{r}
quantile(r)[4]-quantile(r)[2]
```
-roztęp międzykwartalny (white wine)
```{r}
quantile(w)[4]-quantile(w)[2]
```

## Miary rozproszenia(2)
-odchylenie przeciętne od mediany (red wine)
```{r}
mad(r)
```
-odchylenie przeciętne od mediany (white wine)
```{r}
mad(w)
```
## Miary rozproszenia (3)
-wariancja (red wine)
```{r}
var(r)
```
-wariancja (white wine)
```{r}
var(w)
```
-dchylenie standardowe (red wine)
```{r}
sd(r)
```
-dchylenie standardowe (white wine)
```{r}
sd(w)
```
## Miary rozproszenia (4)
- bląd standardowy(red wine) 
```{r}
sd(r)/sqrt(length(r))
```
 - bląd standardowy(white wine) 
```{r}
sd(w)/sqrt(length(w))
```
 współczynnik zmienności (red wine)
```{r}
sd(r)/mean(r)
```
 współczynnik zmienności (white wine)
```{r}
sd(w)/mean(w)
```

## Wnioski 
Pierwszym wnioskiem, który rzuca się w oczy, jest dużo większa różnica pomiędzy minimalną, a maskymalną wartością zawartości curku w przypadku białego wina (rozstęp 65.2 / rozstęp mędzykwartalny 8.2). Wina czerwone widniejące w statystyce mają o wiele bardziej zbliżone wartości(rozstęp 14.6 / rozstęp mędzykwartalny 0.7). Połowa win czerwonych posiada zawartość cukru mniejszą lub równą 2.2, zaś w przyapdku win białych liczba ta wynosi 5.2. Odchylenie przeciętne od mediany win białych również jest dużo większe (5.337 do 0.445).Zróżnicowanie wartości w przypadku win białych jest duże, ponieważ wynosi 25.72577

## Wnioski (2)
Współczynnik zmienności w przypadku win białych jest duży i wynosi 79%. W przyadku win czerwonych jest mnijeszy (55%)
Przeciętna wartość średnia w przypadku win białych wynosi 6.39 
Przeciętna wartość średnia w przypadku win czerwonych wynosi 2.53 i jest o wiele bardziej zbliżona do mediany.

## Histogram (Red Wine)

```{r}
hist(r,breaks=10,probability=T,col=rainbow(9),ylab="")
rug(r,col="blue")
lines(density(r),lty=2,lwd=3,col="red")
curve(dnorm(x,mean=mean(r),sd=sd(r)),add=T, col="purple",lty=3,lwd=3)
```



## Histogram (White Wine)
```{r}
hist(w,breaks=10,probability=T,col=rainbow(9),ylab="")
rug(w,col="blue")
lines(density(w),lty=2,lwd=3,col="red")
curve(dnorm(x,mean=mean(w),sd=sd(w)),add=T, col="purple",lty=3,lwd=3)
```

## Boxplot (Red Wine)
```{r}
boxplot(r,col="darkred", horizontal=T)
```


## Boxplot (White Wine)
```{r}
boxplot(w,col="blanchedalmond", horizontal=T)
```

## Testowanie hipotez

hipoteza 0 : sr = 3 <br>
hipoteza 1 < 3
```{r}
m0<-3
t_obl = (mean(r)-m0)/sd(r)*sqrt(length(r))
print(t_obl)
alfa<-0.05
t_kryt<-qnorm(1-alfa)
print(t_kryt)
```
Wniosek:
Ponieważ t_obl < t_kryt to hipotezę zerową należy odrzucić

## Testowanie hipotez 2
hipoteza 0 : sr = 5 <br>
hipoteza 1 : sr =/= 5
```{r}
m1<-5
u_obl = (mean(w)-m1)/sd(w)*sqrt(length(w))
print(u_obl)
alfa<-0.05
u_kryt<-qnorm(1-alfa/2)
print(u_kryt)
```
Wniosek:
Ponieważ |u_obl| > u_kryt to hipotezę zerową należy odrzucić

## Porównanie średnich 
Porównanie średniego poziomu cukru  w winie białym oraz czerwonym 
H0: sr1 = sr2
H1: sr =/= sr2

```{r}
alfa =.05
u_oblComp<- (mean(r)-mean(w))/ sqrt(var(r)/length(r) + var(w)/length(w) )
u_krytComp<-qnorm(1-alfa/2)
print(u_oblComp)
print(u_krytComp)
```
Ponieważ |u_oblComp| = 47.8 > u_krytComp = 1.96 to H0 należy odrzucić na korzyść H1

## Testowanie normalności ukladu
H0: reszty z układu normalnego 
H1: reszty nie są z układu nomralnego

```{r}
shapiro.test(r)
```
Wniosek:
poniewaz obliczone p-value 2.2e-16 < alfa = 0.05 to H0 należy odrzucić
```{r}
shapiro.test(w)
```
Wniosek:
poniewaz obliczone p-value 2.2e-16 < alfa = 0.05 to H0 należy odrzucić






# Dane na podstawie poziomu pH

## Miary pozycyjne
minimalna i maksymalna wartość pH
```{r }
pr<-redWineDane$pH
pw<-whiteWineDane$pH
min(pr);max(pr)
min(pw);max(pw)
```
średnia (red wine)

```{r}
mean(pr) 
```
średnia (white wine)

```{r}
mean(pw) 
```

## Miary pozycyjne (2)
mediana (red wine)
```{r}
median(pr)
```
mediana (white wine)
```{r}
median(pw)
```
kwartyle (red wine)
```{r}
quantile(pr)
```
kwartyle (white wine)
```{r}
quantile(pw)
```


## Miary rozproszenia (1)

-rozstęp (red wine)
```{r}
max(pr)-min(pr)
```
-rozstęp (white wine)
```{r}
max(pw)-min(pw)
```

-roztęp międzykwartalny (red wine)
```{r}
quantile(pr)[4]-quantile(pr)[2]
```
-roztęp międzykwartalny (white wine)
```{r}
quantile(pw)[4]-quantile(pw)[2]
```

## Miary rozproszenia(2)
-odchylenie przeciętne od mediany (red wine)
```{r}
mad(pr)
```
-odchylenie przeciętne od mediany (white wine)
```{r}
mad(pw)
```
## Miary rozproszenia (3)
-wariancja (red wine)
```{r}
var(pr)
```
-wariancja (white wine)
```{r}
var(pw)
```
-dchylenie standardowe (red wine)
```{r}
sd(pr)
```
-dchylenie standardowe (white wine)
```{r}
sd(pw)
```
## Miary rozproszenia (4)
- bląd standardowy(red wine) 
```{r}
sd(pr)/sqrt(length(pr))
```
 - bląd standardowy(white wine) 
```{r}
sd(pw)/sqrt(length(pw))
```
 współczynnik zmienności (red wine)
```{r}
sd(pr)/mean(pr)
```
 współczynnik zmienności (white wine)
```{r}
sd(pw)/mean(pw)
```

## Wnioski 
Pierwszym wnioskiem jest niewielka różnica pomiędzy minimalną, a maskymalną wartością poziomu pH w przypadku obu rodzajów wina ( rozstęp na poziomie 1.27 oraz 1.1). Mediana wynosi 3.31 w przyadku czerwonego wina oraz 3.18 w przyadku białego, zaś średnia kolejno 3.31 i 3.19. Mediana i średnia mają praktycznie takie same wartości. Rozstęp międzykwartalny w obu przypadkach wynosi 0.19 i jest bardzo niewielki. Odchylenie przeciętne od mediany wynosi 0.15. Współczynnik zmienności w przypadku win białych jest nieiwielki i wynosi 4.66%. W przyadku win czerwonych jest prawie taki sam (4.74%)

## Histogram (Red Wine)

```{r}
hist(pr,breaks=10,probability=T,col=rainbow(9),ylab="")
rug(pr,col="blue")
lines(density(pr),lty=2,lwd=3,col="red")
curve(dnorm(x,mean=mean(pr),sd=sd(pr)),add=T, col="purple",lty=3,lwd=3)
```



## Histogram (White Wine)
```{r}
hist(pw,breaks=10,probability=T,col=rainbow(9),ylab="")
rug(pw,col="blue")
lines(density(pw),lty=2,lwd=3,col="red")
curve(dnorm(x,mean=mean(pw),sd=sd(pw)),add=T, col="purple",lty=3,lwd=3)
```

## Boxplot (Red Wine)
```{r}
boxplot(pr,col="darkred", horizontal=T)
```


## Boxplot (White Wine)
```{r}
boxplot(pw,col="blanchedalmond", horizontal=T)
```

## Testowanie hipotez

hipoteza 0 : sr = 3 <br>
hipoteza 1 < 3
```{r}
m0<-3
t_oblp = (mean(pr)-m0)/sd(pr)*sqrt(length(pr))
print(t_oblp)
alfa<-0.05
t_krytp<-qnorm(1-alfa)
print(t_krytp)
```
Wniosek:
Ponieważ t_oblp > - t_krytp nie ma podstaw do odrzucenia H0

## Testowanie hipotez 2
hipoteza 0 : sr = 5 <br>
hipoteza 1 : sr =/= 5
```{r}
m1<-5 
u_oblp = (mean(pw)-m1)/sd(pw)*sqrt(length(pw))
print(u_oblp)
alfa<-0.05
u_krytp<-qnorm(1-alfa/2)
print(u_krytp)
```
Wniosek:
Ponieważ |u_oblp| > u_krytp to hipotezę zerową należy odrzucić


## Porownanie srednich 
Porównanie średniego poziomu pH w winie białym oraz czerwonym z alfa o wartości 0.01
H0: sr1 = sr2
H1: sr =/= sr2

```{r}
alfa =.01
u_oblComp<- (mean(pr)-mean(pw))/ sqrt(var(pr)/length(pr) + var(pw)/length(pw) )
u_krytComp<-qnorm(1-alfa/2)
print(u_oblComp)
print(u_krytComp)
```
Ponieważ |u_oblComp| = 27.7 > u_krytComp = 2.57 to H0 należy odrzucić na korzyść H1

## Testowanie normalnosci ukladu
H0: reszty z układu normalnego 
H1: reszty nie są z układu nomralnego
```{r}
shapiro.test(pr)
```
Wniosek:
poniewaz obliczone p-value 1.712e-06 < alfa = 0.05 to H0 należy odrzucić
```{r}
shapiro.test(pw)
```
Wniosek:
poniewaz obliczone p-value 2.2e-16 < alfa = 0.05 to H0 należy odrzucić